行　政　法　院　判　決　　　　　　　　　　　　　八十七年度判字第一三二七號
　　原　　　告　甲○○
　　被　　　告　臺灣省政府
右當事人間因土地徵收事件，原告不服行政院中華民國八十六年十二月二十二日台八
十六訴字第五○九四九號再訴願決定，提起行政訴訟。本院判決如左︰
　　主  文
原告之訴駁回。
　　事  實
緣本件需用土地人台灣省交通處公路局為辦理台一線嘉義縣民雄鄉都市計畫內第一期
公共設施保留地取得需要，需用坐落嘉義縣民雄鄉○○○段六○九－三地號等五十筆
土地，面積○．一二八一○○公頃，乃檢附徵收土地計畫書及圖等有關資料，報經被
告以民國八十五年十一月二日八五府地二字第九七三九八號函核准徵收，並經內政部
八十五年十一月九日台內地字第八五一○九七二號函同意備查，交由嘉義縣政府以
八十五年十二月十二日八五府地權字第一四六一七二號公告，同時函知各土地所有權
人。被告於公告期間內向嘉義縣政府提出異議，並向被告提起訴願。案經被告就土地
徵收部分依訴願管轄規定移由內政部訴願決定駁回，復提起再訴願，仍遭決定駁回，
遂提起行政訴訟。茲摘兩造訴辯意旨如次：
原告起訴意旨略謂︰一、按國家因交通事業之需要，得徵收私有土地，固無庸置疑，
但辦理徵收分割之大林地政事務所作業錯誤，原處分及決定機關未針對原告訴願、再
訴願內容重點理由，對政府單位作業誤謬，違法等原因，妥善處理致使人民權益嚴重
受損。二、訴願決定書理由說明，需用地人為辦理公共設施保留地取得，雖附徵收有
無妨礙都市計晝證明書，但實地使用四十米而徵收四十三米，造成人民土地與地籍圖
重疊，妨礙人民合法使用，除妨礙都市計畫外更嚴重損害人民權益。三、訴願決定
書理由說明，原告所有坐落嘉義縣民雄鄉○○○段六三六地號二筆土地，部分為台一
線拓寬用地，位於民雄段及東勢湖段，二段之段界，恰是於四幅地籍圖接圖處，辦理
農地重劃時未作確定測量致累積誤差造成圖地不符，發生道路用地重疊之誤謬，原告
土地坐落民雄鄉○○○段六三六地號，其徵收前原有面積一、九三九平方公尺，七十
五年第一次徵收三三八平方公尺（地號為六三六－二－四）七十八年第二次徵收七八
○平方公尺（地號六三六－一）八十五年第三次徵收九五平方公尺（地號為六三六－
五－六）總共徵收面積一、二一三平方公尺剩下所有權面積為七二六平方公尺（地號
為六三六、六三六－三）而同幅同段南端連接地號六五一，其徵收前原有面積為一、
八○○平方公尺，七十三年第一次徵收五二三平方公尺（地號為六五一－二）七十八
年第二次徵收四六三平方公尺（地號六五一－一）八十五年沒有徵收總共徵收九八六
平方公尺，剩下所有權面積為八一四平方公尺（地號為六五一）同是台一線道路實地
使用四十米路邊，又同幅同段、同地籍、同農地重劃區地長度一樣，相連接，為何大
林地政事務所徵收作業分割不同，原有一、八○○平方公尺土地只徵收九八六平方公
尺而剩餘面積八一四平方公尺比原有一、九三九平方公尺徵收一、二一三平方公尺剩
餘七二六平方公尺多，反之徵收面積依中心樁位為準，實地道路使用四十米，為何相
差甚多，又同幅同段北端六三三地號也少徵收，錯誤違法徵收不一樣，造成同幅同段
地籍圖線不平行，又同幅民雄段八二一－一一徵收作業為斜度徵收前決定書理由之恰
於四幅圖接圖處回覆與實情同幅同段有所出入。四、原告土地民雄鄉○○○段六三六
、六三六－三二筆土地，因大林地政事務所就誤謬路段重新鑑測，辦理徵收再造成人
民實地面積超出登記簿面積，嚴重減少土地權狀，損害權益，原告為地政誤謬損害權
益特向大林地政事務所申請複丈鑑界四次都是與實地一致，而且實地與同幅同段六五
一號地籍圖線為平行線，又實地也與同幅同段相鄰六三七地號有原有建築物為界，大
林地政事務所除未依台灣省改進土地徵收作業注業事項第六點第一項規定：「應以徵
收剩餘之土地實際面積為準，依實測結果辦理」造成權狀減少，實地增大之違法事實
，損害人民權益。五、大林地政事務所第二次辦理徵收分割東勢湖段六三六－一地號
面積七八○平方公尺分割錯誤（比同段六三六、000－0000平方公尺大）原告
提出陳情，八十六年二月二十四日嘉林地二字第○三九七號函係因都市計畫細部分割
訂正地籍圖誤差，致現有地籍圖寬度與登記面積不一致，其細部分割尚需依地政事務
所原地籍為準，該所錯誤分割經查對分割原圖其分割寬度為六．五公尺至七公尺不等
，請查對同段六三六、000－0000平方公尺其原圖分割寬度多少﹖六、假如都
市計畫細部分割訂正地籍誤差，嚴重損害人民權益，除追根究底找出誤差之源更正外
，否則嚴重影響第三次徵收分割同幅同段六三六－五－六，造成一錯再錯，再損害到
同段六三六、六三六－三號土地而減少。七、第三次徵收同段六三六－五－六二筆土
地，徵收分割錯誤：1.同段六三六－五土地，徵收面積為三七平方公尺，其位於長度
一二○米之三分之一長，應分割徵收三一．六六平方公尺。2.同段六三六－六號土地
徵收面積為五八平方公尺，其位於長度一二○米之三分之二長，應分割徵收六三．三
三平方公尺。3.因同段六三六地號面積為二四二平方公尺，其一二○米之三分之一長
。同段六三六－三地號面積四八平方公尺，其一二○米之三分之二長。徵收分割作業
錯誤，造成同段六五一、六三三之間地籍線圖不一，違法錯誤。基上實情，被告原處
分等違法、錯誤、損害人民權益等語。
被告答辯意旨略謂︰一、按國家因交通事業之需要，得徵收私有土地，為土地法第二
百零八條第二款所明定。本案被告所屬交通處公路局為辦理臺一線嘉義縣民雄鄉都市
計畫內第一期公共設施保留地取得需要，申請徵收坐落嘉義縣民雄鄉○○○段六○九
－三地號等五○筆土地，計面積○．一二八一○○公頃，經召開土地徵收協調會後乃
擬具徵收土地計畫書、圖、冊等，報請核准徵收，經被告審核認與上開法令規定相符
，乃以八十五年十一月二日府地二字第九七三九八號函核准徵收，並報奉內政部同意
備查。由嘉義縣政府依法公告徵收，並通知原告，並於公告期滿後十五日內發地價補
償費。揆諸首揭規定，被告核准徵收之處分及嘉義縣政府之作業程序均無違誤。二、
至原告所提臺一線民雄鄉○○○○○道路，嘉義縣政府未針對地籍圖誤謬處理且超出
都市計畫用地補徵收乙節，按原告所有坐落民雄鄉○○○段六三六地號等二筆土地，
部分為臺一線道路拓寬用地，因臺一線道路路西為民雄段，路東為東勢湖段，二段之
段界恰於四幅圖接圖處，民國五十三年辦理農地重劃時，因未作確定測量致累積誤差
，造成圖地不符，發生民雄鄉○○○段六○九－三地號等五○筆土地與道路用地重疊
之誤謬。為減少土地所有權人之損失，經大林地政事務所就誤謬路段重新鑑測後，依
省頒臺灣省改進土地徵收作業注意事項第六點第一項挸定：「登記簿面積大而圖與實
際面積小者，應以徵收剩餘之土地實際面積為準，依實測結果辦理分割及分筆登記。
而徵收面積則以登記簿原載面積扣除上開剩餘土地（即未徵收部分之土地）實測面積
後辦理分筆登記，並據登記簿面積辦理徵收補償」並於徵收地籍圖加註「本用地、地
籍圖係依據都市○○道路中心樁位分割，因地籍圖誤謬，實地使用四十米，分割地籍
圖四十－四十三米不等」由需地機關省公路局報請補辦徵收，以解決地籍圖與實地不
符問題。故實際上道路用地只使用四十米寬度土地，並未超過都市○○○○○道路寬
度。準此，針對地籍誤謬補辦徵收，並無違誤。三、如上所述，足見本件原告提起行
政訴訟顯無理由，敬請予以駁回，以維法紀等語。
　　理  由
按國家因交通事業之需要，得徵收私有土地，為土地法第二百零八條第二款所明定；
又依同法第二百二十三條規定，需用土地人為省政府各廳處、縣、市政府或其所屬機
關及地方自治機關者，由省政府核准徵收，並報請中央地政機關備查。查本件需用土
地人台灣省交通處公路局為辦理台一線嘉義縣民雄鄉都市計畫內第一期公共設施保留
地取得需要，需用坐落嘉義縣民雄鄉○○○段六○九－三地號等五○筆土地，經核上
開工程合於首揭土地法規定，且其土地為都市○○道路用地，此有徵收土地計畫書所
附徵收土地有無妨礙都市計畫證明書附原處分卷可稽，被告乃以八十五年十一月二日
八五府地二字第九七三九八號函核准徵收，並報內政部備查後，交由嘉義縣政府以八
十五年十二月十二日八五府地權字第一四六一七二號公告徵收，通知各土地所有權人
並徵詢異議，原告於公告期間內向嘉義縣政府提出異議，並以嘉義縣大林地政事務所
已證實台一線東、西兩側土地之地籍與實地不相符，嘉義縣政府未針對地籍圖誤謬路
段重新實地鑑測及更正，造成多徵收人民土地，且徵收範圍為四十三米寬超出都市○
○道路用地四十米寬之限制；又徵收補償未依台灣省議會八十五年七月十三日調處結
果辦理云云，提起訴願、再訴願遭決定駁回後，提起行政訴訟，而為如前揭事實欄所
載之主張。惟查原告所有坐落嘉義縣民雄鄉○○○段六三六地號等二筆土地，部分為
台一線道路拓寬用地，因台一線道路西側為嘉義縣民雄鄉○○段，東側為同鄉○○○
段，二段之段界恰於四幅地籍圖接圖處，五十三年辦理農地重劃時，因未作確定測量
致累積誤差，造成圖地不符，發生嘉義縣民雄鄉○○○段六○九－三地號等五十筆土
地與道路用地重疊之誤謬，為減少土地所有權人之損失，經嘉義縣大林地政事務所就
誤謬路段重新鑑測後，依台灣省改進土地徵收作業注意事項第六點第一項規定：「登
記簿面積大而圖與實地面積小者，應以徵收剩餘之土地實際面積為準，依實測結果辦
理分割及分筆登記。而徵收面積則以登記簿原載面積扣除上開剩餘土地（即未徵收部
分之土地）實測面積後辦理分筆登記，並據登記簿面積辦理徵收補償。」辦理，並於
徵收地籍圖加註「本用地地籍圖係依據都市○○道路中心樁位分割，因地籍圖誤謬，
實地使用四十公尺，地籍圖面四十至四十三公尺不等。」由需地機關台灣省交通處公
路局報請補辦徵收，以解決地籍圖與實地不符之問題，因此，道路實際上僅使用四十
米寬度土地，並未超過都市○○○○○道路寬度，是針對地籍誤謬補辦徵收，尚無違
誤情事，原告主張大林地政事務所未依台灣省改進徵收作業注意事項第六點第一項規
定辦理，造成權狀面積減少，實地變大之違法事實及該所辦理徵收分割東勢湖段六三
六－一地號面積七八○平方公尺分割錯誤云云，經查該六三六－一地號土地分割係依
地籍圖計算面積按比例配賦後辦理徵收；至其主張該地號土地被徵收面積七八○平方
公尺，依地籍圖應分割寬度為六．五公尺，但該地政事務所分割出圖面為七．二公尺
一節，經該所查對分割原圖其分割寬度為六．五公尺至七．○公尺不等，係因都市計
畫細部分割訂正地籍圖誤差致使現有地籍圖寬度與登記面積不一致等情，業經該所以
八十六年二月二十日八十六嘉林地二字第○三九七號函告原告在案，有原告提出之該
函正本及影本附卷可稽。從而，被告既係針對地籍誤謬，依台灣省改進徵收作業注意
事項第六點第一項規定辦理補辦徵收作業，於法並無違誤，一再訴願決定遞予維持，
亦無不合。原告起訴意旨，難謂有理由，應予駁回。
據上論結，本件原告之訴為無理由，爰依行政訴訟法第二十六條後段，判決如主文。
中    華    民    國     八十七      年      七      月       三        日
                    行 政 法 院 第 五 庭
                                審 判 長 評  事      葉  振  權
                                         評  事      藍　獻　林
                                         評  事      沈  水  元
                                         評  事      林  清  祥
                                         評  事      劉  鑫  楨
右  正  本  證  明  與  原  本  無  異
                                         法院書記官  陳  佩  玲
中    華    民    國     八十七      年      七      月       三        日
